【裁判字號】    96,上易,1126
【裁判日期】    970114
【裁判案由】    損害債權
【裁判全文】
臺灣高等法院高雄分院刑事判決        96年度上易字第1126號
上  訴  人
即  被  告  乙○○
上列上訴人因損害債權案件，不服臺灣高雄地方法院96年度易字
第798 號中華民國96年11月1 日第一審判決（起訴案號：臺灣高
雄地方法院檢察署96年度偵字第4701號），提起上訴，本院判決
如下：
    主  文
原判決撤銷。
乙○○債務人於將受強制執行之際，意圖損害債權人之債權，而
處分其財產，處有期徒刑陸月，如易科罰金，以銀元參佰元即新
臺幣玖佰元折算壹日；減為有期徒刑參月，如易科罰金，以銀元
參佰元即新臺幣玖佰元折算壹日。
    事  實
一、乙○○於民國92年11月5 日，向台新國際商業銀行（下稱台
    新銀行）申請信用貸款新臺幣（下同）40萬元，並簽發本票
    1 紙，約定分期繳款，詎乙○○於94年6 月21日起逾期繳款
    ，且明知其與台新銀行因聲請對本票准許強制執行事件，業
    經臺灣高雄地方法院於94年6 月13日以94年度票字第12244
    號裁定：相對人（即乙○○）於民國92年11月5 日簽發之本
    票，內載憑票交付聲請人（即台新銀行）新臺幣40萬元，及
    自民國94年4 月21日起至清償日止，按年息百分之10點17計
    算之利息，得為強制執行。該裁定並於94年6 月27日確定，
    詎乙○○意圖損害台新銀行之債權，為脫免其所有位於高雄
    市○鎮區鎮○段158 、158-1 地號之土地及高雄市○鎮區鎮
    ○段1308建號之建物即門牌號碼高雄市前鎮區鎮○○街160
    號房地（下稱系爭房、地）遭受強制執行，規避債權人之追
    索，於94年6 月28日將上述系爭地段之地號及其上建物、房
    地，以買賣方式移轉登記所有權予孫秀棉，足以生損害於台
    新銀行之債權。
二、案經被害人台新銀行訴由臺灣高雄地方法院檢察署檢察官偵
    查起訴。
    理  由
甲、程序方面：
一、按刑法第356 條之罪，依同法第357 條規定須告訴乃論，而
    告訴乃論之罪，依刑事訴訟法第237 條第1 項規定，其告訴
    應自得為告訴之人知悉犯人之時起6 個月內為之，查本件告
    訴人台新銀行係於95年11月23日向檢察官提出告訴，有刑事
    告訴狀上之收文戳章足憑，而被告係於94年6 月28日以買賣
    為登記原因，將位於上開房、地移轉登記給孫秀棉，亦有土
    地及建物登記謄本附卷可稽（見他字卷第8 頁、第11頁、第
    12頁），則告訴人於逾2 年後才提出告訴，其告訴是否合法
    ，自應先予查明。經查告訴人台新銀行對被告聲請本票裁定
    ，經臺灣高雄地方法院前於94年6 月13日以94年度票字第12
    244 號裁定在案，該裁定係於94年6 月27日確定。而台新銀
    行係於裁定確定後，於95年11月始前往申請被告乙○○之土
    地及建物登記謄本，業經台新銀行之承辦員即證人甲○○在
    偵查中陳明（見偵查卷第22頁），復有該列印時間為95年11
    月15日、16日上午9 時21分、28分之土地、建物登記謄本各
    1 份在卷可憑，可知被告雖在94年6 月28日已處分其財產，
    然告訴人台新銀行係於95年11月間才知悉，要無可疑，從而
    告訴人於知悉後之95年11月23日提出告訴，自未逾6 個月之
    告訴期間，其告訴為合法，先予敘明。
二、按被告以外之人（包括證人、鑑定人、告訴人、被害人及共
    同被告等）於審判外之陳述，雖不符刑事訴訟法第159 條之
    1 至之4 等4 條之規定，而經當事人於審判程序同意作為證
    據，法院審酌該言詞陳述或書面陳述作成時之情況，認為適
    當者，亦得為證據，刑事訴訟法第159 條之5 第1 項定有明
    文。本件證人即告訴代理人甲○○於95年12月22日、96年1
    月5 日檢察事務官訊問時所為之陳述及證人蕭佩玲於96年1
    月5 日檢察事務官訊問時所為之陳述，及刑事告訴狀所附繳
    息明細、催收記錄各1 份及卷附財政部高雄市國稅局財產歸
    屬資料清單等書證，其性質雖屬傳聞證據，惟其等未再於法
    院審理中為陳述，且查無符合同法第159 條之1 至之4 等前
    4 條之情形，其等所為之上開偵查筆錄內容及上開書面資料
    ，業經當事人於本院準備程序同意作為證據，本院審酌上開
    筆錄作成時，較無人情施壓或干擾，距離本案查獲時間甚近
    ，記憶應最為清晰可靠，亦無不當取供之情形，又前開書證
    作成時之狀況亦均屬正常，並均與本案相關之待證事實具有
    關連性，是認前開證人於偵查中所為之陳述及上開書證為適
    當，依刑事訴訟法第159 條之5 第1 項之規定，認具證據能
    力。
三、被告提出之借款及還款流程圖1 紙及向吳景祿借款之明細2
    紙，經公訴人於原審以該書證係審判外之證據，認無證據能
    力（見原審卷第32頁），惟該等證據非屬被告以外之人於審
    判外之書面陳述，而係被告所提出之書面證據，是無刑事訴
    訟法第159 條第1 項傳聞法則之適用，亦無何證據顯示上開
    書證製作有何異常之情，尚難謂無證據能力。
乙、實體方面：
一、訊據上訴人即被告乙○○固坦承積欠台新銀行40萬元之信用
    貨款，並有以買賣方式將上開房、地所有權登記予孫秀棉等
    情不諱，然矢口否認有何損害債權之犯行，辯稱：因為積欠
    吳景祿債務306 萬元，所以才將房地過戶給他前妻孫秀棉，
    並由吳景祿代償我在台企銀行房貸、信貸、信用卡等費用約
    295 萬元，不是故意要損害台新銀行的債權等語。
二、經查：
（一）被告向台新銀行申請辦理信用貸款40萬元，並簽發本票供
      擔保，嗣因被告未能依約清償債務，經告訴人台新銀行向
      臺灣高雄地方法院聲請40萬元之本票裁定，並准為強制執
      行，該裁定業於94年6 月27日確定，業據證人甲○○證述
      綦詳（見他字卷第22頁），並有刑事告訴狀檢附信用貸款
      申請書、本票影本、繳息記錄、催收記錄、臺灣高雄地方
      法院94年度票字第12244 號裁定書影本及裁定確定證明書
      影本在卷足憑，是被告對告訴人台新銀行負有債務，應無
      疑義。
（二）按刑法第356 條損害債權罪名之成立，僅須債權人對於債
      務人取得強制執行法第4 條所列之執行名義，得以隨時聲
      請法院強制執行者，即屬之，而所取得之執行名義，並不
      以經實體確定裁判者為限，且於他人取得執行名義後，確
      有毀壞、處分或隱匿其財產之行為，罪即成立；次按刑法
      第356 條損害債權罪所謂之「將受強制執行之際」，係指
      所負之債務業經受有確定之終局判決，或受有假執行宣示
      之判決，以及已經開始執行尚未終結以前之期間而言，臺
      灣高等法院台中分院88年上易字第1235號裁判可資參照。
      本件告訴人台新銀行係依票據法第123 條規定，聲請法院
      裁定後強制執行之裁判，為強制執行法第4 條第1 項第6
      款之執行名義，被告亦自承有收受裁定（見他字卷第25頁
      ），該裁定並於94年6 月27日確定，是台新銀行本得隨時
      以該執行名義向法院聲請對被告強制執行，被告遂處於隨
      時將受強制執行之狀態，此有上開裁定書影本及確定證明
      書附卷供參，而被告確於94年6 月28日將其位於高雄市○
      鎮區鎮○段之土地及建物以買賣方式登記所有權予孫秀棉
      ，其時點係告訴人已得聲請強制執行至強制執行程序終結
      前之期間，此有前開土地、建物登記第二類謄本各1 份在
      卷可稽，是被告既於台新銀行取得執行名義後，強制執行
      程序終結前處分其財產，確實影響債權人對於債權之求償
      。
（三）證人吳景祿於原審96年10月18日審理時結證稱：經協商後
      ，願用被告房屋抵銷上開債務，所以由被告將房屋辦理過
      戶至孫秀棉名下，借錢給被告係利息1 萬元每天利息7 元
      ，這是被告說的，他說會匯錢給我，後來被告認為利息太
      重，才改為1 萬元每天利息6 元的情形等語（見原審卷第
      261 頁）。然證人吳景祿上開證述渠與被告約定借款之計
      息方式，核與被告提出手寫借款計息明細所載被告於91年
      9 月10日、20日、25日向吳景祿借貸金額利率係以每萬元
      日息6 元計算，其後於92年所借之金額始改為每萬元日息
      7 元之情形並不相同，並無吳景祿所言係因其後利息過重
      ，始以較低之計息方式計算，是證人吳景祿所證借款及計
      息方式是否為真，已非無疑。又證人吳景祿證稱：「錢的
      算法我不知道，都依照被告的意思去做。」、「（對於乙
      ○○所提出手寫明細，顯示利息超過10萬元的部分，有92
      年7 月、10月、12月，93年3 月、3 月、9 月、12月，94
      年3 月有何意見？）時間太久了，我忘記了。」、「（乙
      ○○是因為連利息都無法付給你，所以才將房屋過戶以抵
      銷上開債款？）對。」、「（買賣價金多少？）那個東西
      是我太太孫秀棉去辦理的，所以我不了解。」、「（系爭
      房地買賣價金、過戶你是否清楚？）我不清楚，孫秀棉知
      道，因為我在工作。」、「（為何乙○○的戶籍還在系爭
      房地上？）我不知道。」、「（依照被告手寫利息支付方
      式，為何在92年5 、6 月並沒有利息的支出？）我不清楚
      。」、沒有將債權讓與孫秀棉，就便宜行事而已，我不知
      道有無簽訂任何抵銷字據等語（見原審卷第262 至266 頁
      ）。觀諸證人吳景祿就渠與被告間所生借款之計息方式，
      及其後因被告未能如期償還借款而將上開房、地以買賣方
      式過戶予孫秀棉，以抵銷所積欠之債務之情形，均交待不
      清，或陳述不甚清楚等語，究竟證人吳景祿有無借款予被
      告，容非無疑。況被告於偵查中陳稱其係向孫秀棉借款6
      百多萬，故將上開房、地賣予孫秀棉（見他字卷第25頁）
      ，核與被告於原審所辯係向吳景祿借款475 萬元，尚欠30
      6 萬元，並由吳景祿代償台灣中小企業銀行之房貸、信貸
      及信用卡等款項，故將房地過戶予吳景祿之妻孫秀棉（過
      戶後即辦理離婚）云云，前後供述亦不一致，是被告辯稱
      其有積欠吳景祿之款項而將上開房、地過戶予孫秀棉等語
      ，尚難遽信為真。
（四）另據證人孫秀棉於原審96年10月18日審理時結證稱：我不
      知道被告向吳景祿借錢的事情，所以才會生氣，被告除欠
      吳景祿錢之外，積欠銀行277 萬左右，買賣契約書裡面有
      寫到，不包含15萬元左右信貸，他另外每月還我7 千元，
      現已還清等語；及「（對於被告所述抵銷的金額除了欠吳
      景祿的款項外，包含房屋貸款277 萬元及信用貸款15 萬
      元共計295 萬元，與你所述不同，有何意見？）我跟被告
      及吳景祿有溝通障礙，我很討厭跟他們講話。」、「（…
      價款並非全由乙○○取得，你們的抵銷方式究竟如何計算
      ？）他們兄弟的事情我不管，反正就依照契約辦理。」、
      「（買賣契約的總價額是由何人決定的？）時間太久遠了
      ，我忘記了，就是依照買賣契約。」等語觀之，證人孫秀
      棉對於被告與吳景祿先前之往來借款情形既不清楚，並陳
      稱被告與吳景祿之債權債務抵銷方式，全依買賣契約之約
      定；然由孫秀棉庭呈之買賣契約所載，並無提及被告與吳
      景祿間存有債務及該等債務如何抵銷，又依買賣契約所載
      ，系爭房、地之所有人既非僅被告1 人，倘被告欲以上開
      房、地與吳景祿之債權債務抵銷，亦應結算應給付予其他
      共有人之部分及載明可抵銷之金額，始明雙方權益；惟被
      告竟稱其以系爭房屋過戶予孫秀棉，但其等並未書立任何
      抵銷欠款之字據，均與常情有異（見原審卷第271 頁）。
      是以縱使原審調取證人吳景祿於台灣中小企業銀行高雄分
      行帳號00000000000 號之帳戶內，確有如被告手寫明細之
      款項匯入其內（見原審卷第38頁至第246 頁），惟款項匯
      入原因眾多，究係2 人共同投資、借款或其他資金往來，
      並無其他進一步之佐證，自難認被告所辯屬實。又常人在
      清償債務後，為免遭債權人日後再次追償，理當要求債權
      人出具收據，然被告竟將與他人共有之房、地過戶予吳景
      祿之前妻孫秀棉時，卻未要求吳景祿出具抵銷字據，以維
      己身及共有人之權益，亦與事理有違。況被告既將上開系
      爭房、地過戶予孫秀棉，然被告竟得迄今設籍及住居於上
      開房、地，而就被告設籍及住居一事，證人吳景祿竟證稱
      ：我不知道等語（見原審卷第263 頁）；另證人孫秀棉則
      證稱：當時過戶有講條件，要讓被告免費住上開房地1 年
      ，1 年後要無條件搬出去等語（見原審卷第269 頁），證
      人吳景祿、孫秀棉2 人對於被告同意以過戶抵銷債務後有
      無同意被告設籍及住居之情形，所證互有出入，確難信憑
      其等之證述借款歷程及雙方以過戶抵銷債務之情，確與事
      實相符，自難資為被告有利之論據。
（五）至證人即台灣中小企業銀行高雄分行襄理人林水連於本院
      96年12月31日審理時結證稱：「（當時我欠吳景祿先生的
      錢300 多萬元，在台企高雄分行有房貸、信貸等總共295
      萬多，吳景祿要我把房屋過戶給他，他替我償還這些貸款
      ，是否知道此事？）我記得吳景祿有打電話給我，但是我
      已經調到九如分行去了，被告要辦理貸款時，我是在高雄
      分行，93年5 月調到九如分行，所以我不能確定時間，吳
      景祿有打電話問我說被告有欠他錢，他想要買被告的房屋
      ，他要我幫他查看看被告總共欠我們銀行多少錢，他想知
      道如果要塗銷的話，要還銀行多少錢，我告訴吳景祿說因
      為我不在高雄分行，沒有辦法幫他查，請他去高雄分行查
      ，但是因為他不是借款當事人，高雄分行也不會告訴他，
      應該由被告陪同他去銀行查，銀行因為有本人到，銀行才
      會告訴貸款的情形，事後他們應該是有去，但是因為我不
      在高雄分行，我不知道他們如何還款的情形，我也沒有看
      到何人去還款，至於要我提出的資料，因為我現在不在銀
      行工作，我也沒有辦法提出任何資料。」等語（見本院卷
      第32頁至第33頁），是證人林水連之證詞，亦不得作為有
      利於被告之認定。
（六）又按債務人之總資產乃其全部債務之擔保，已取得執行名
      義參與分配者，除具有優先受償權者外，債權人應就債務
      人可受執行之財產平均受償，並由法院依法分配，此見強
      制執行法第38條規定甚明。是債務人若明知將受強制執行
      ，且有財產可供執行，但未告知取得執行名義之債權人，
      即擅自處分財產償還債務。縱其所清償之債務確係存在，
      仍難免厚此薄彼，損及其餘債權人公平受償之權利。據此
      ，本案被告縱有與吳景祿存有債權債務關係，並由吳景祿
      與被告約定由被告將系爭房地過戶予孫秀棉之情形，惟被
      告擅自於台新銀行已取得執行名義後，強制執行程序終結
      前擅將上開房、地以買賣原因過戶予孫秀棉，顯有令告訴
      人台新銀行無從強制執行之意，被告辯稱其無損害債權之
      意圖等語，要無足採。
（七）另證人吳景祿、孫秀棉於原審審理時均證稱其等不知被告
      尚有積欠台新銀行欠款等情（見原審卷第262 頁、第268
      頁），是本院認尚難謂其等2 人有與被告具有犯意之聯絡
      及行為之分擔，亦併予指明。
（八）綜上所述，足見被告所辯，均係卸責之詞，不足採信。本
      件事證明確，被告毀損債權犯行，堪以認定。至被告聲請
      傳訊當時台灣中小企業銀行高雄分行之承辦人員證明吳景
      祿確實有代其清償積欠該分行之貸款一事，然本件重點在
      於被告擅自於台新銀行已取得執行名義後，強制執行程序
      終結前擅將上開房、地以買賣原因過戶予孫秀棉，顯有令
      告訴人台新銀行無從強制執行之機會，本件事證已明，自
      無傳訊之必要，併此敘明。
三、被告於行為後，如附表所示之相關法律均業經變更，並俱於
    95年7 月1 日生效施行，玆經整體比較結果，裁判時法並未
    較有利於被告，從而依刑法第2 條第1 項規定，自應適用各
    該行為時法，亦即修正前刑法至明。
四、核被告乙○○所為，係犯刑法第356 條之損害債權罪。
五、原判決以被告乙○○罪證明確，因予論罪科刑，固非無見；
    惟查：原審依附表所示新舊刑法比較結果，認為應適用修正
    前之刑法較有利於被告，於主文亦諭知：「乙○○…處有期
    徒刑陸月，如易科罰金，以銀元參佰元即新臺幣玖佰元折算
    壹日；減為有期徒刑參月，如易科罰金，以銀元參佰元即新
    臺幣玖佰元折算壹日。」，但卻於理由欄敘明「…量處有期
    徒刑6 月，並斟酌本案犯罪情節、被告之資力及智識程度，
    諭知以新臺幣1 千元折算1 日之易科罰金折算標準。」顯有
    主文與理由矛盾之違誤。被告上訴意旨，仍執前詞，否認犯
    罪，指摘原判決不當，雖無理由，然原判決既有上開可議之
    處，自屬無可維持，應由本院將原判決予以撤銷。爰審酌被
    告為免強制執行，竟將上開房、地處分，以買賣方式轉讓予
    孫秀棉，以損害告訴人台新銀行之債權，犯後復飾詞否認，
    態度難稱良好，更遑論與告訴人達成和解，償還債務、賠償
    損失，實屬不該，惟斟酌被告前無前科，被告之動機、手段
    、目的及造成告訴人之損害等一切情狀，量處有期徒刑6 月
    ，且斟酌本案犯罪情節、被告之資力及智識程度，諭知以銀
    元300 元即新臺幣900 元折算1 日之易科罰金折算標準；又
    被告所為上開犯行，其犯罪時間係在96年4 月24日以前，依
    中華民國96年罪犯減刑條例第2 條第1 項第3 款之規定，應
    將宣告刑減為二分之一，減為有期徒刑3 月，並諭知上開易
    科罰金之折算標準。
據上論斷，應依刑事訴訟法第369 條第1 項前段、第364 條、第
299 條第1 項前段，刑法第2 條第1 項前段、第356 條、修正前
刑法第41條第1 項前段，中華民國96年罪犯減刑條例第2 條第1
項第3 款、第7 條，修正前罰金罰鍰提高標準條例第2 條，刑法
施行法第1 條之1 ，判決如主文。
本案經檢察官蔡國禎到庭執行職務。
中    華    民    國    97    年    1     月    14    日
                  刑事第二庭  審判長法  官  林正雄
                                    法  官  陳啟造
                                    法  官  黃壽燕
以上正本證明與原本無異。
不得上訴。
中    華    民    國    97    年    1     月    14    日
                                    書記官  梁雅華
附錄本判決論罪科刑法條：
中華民國刑法第356 條（損害債權罪）
  債務人於將受強制執行之際，意圖損害債權人之債權，而毀壞
  、處分或隱匿其財產者，處2 年以下有期徒刑、拘役或500 元
  以下罰金。
┌───────────────────────────────────────────────┐
│附表：                                                                                        │
├──────┬─────────────┬─────────────┬───────┬────┤
│相關變更條文│行為時法（下稱舊法）之內容│裁判時法（下稱新法）之內容│比  較  理  由│備    註│
├──────┼─────────────┼─────────────┼───────┼────┤
│【罰金刑下限│罰金：（銀元）1 元以上。  │罰金：新臺幣1000元以上…。│罰金刑之下限，│舊法有利│
│之變更】刑法│                          │                          │由銀元10元（亦│        │
│第33條第5款 │                          │                          │經提高）即新臺│        │
│            │                          │                          │幣30元，提高為│        │
│            │                          │                          │新臺幣1000元  │        │
├──────┼─────────────┼─────────────┼───────┼────┤
│【易科罰金折│犯最重本刑為5 年以下有期徒│犯最重本刑為5 年以下有期徒│易科罰金折算標│舊法有利│
│算標準變更】│刑以下之刑之罪，而受6 個月│刑以下之刑之罪，而受6 個月│準由銀元300 元│        │
│修正前刑法第│以下有期徒刑或拘役之宣告…│以下有期徒刑或拘役之宣告者│即新臺幣900 元│        │
│41條第1 項前│得以（銀元，下同）1 元以上│，得以新臺幣1000元、2000元│，提高為以新臺│        │
│段、修正前罰│3 元以下折算1 日，易科罰金│或3000元折算1 日，易科罰金│幣1000元、2000│        │
│金罰鍰提高標│。依刑法第41條易科罰金…就│。                        │元或3000元折算│        │
│準條例第2 條│其原定數額提高為100 倍折算│                          │1日           │        │
│→現行刑法第│1 日；法律所定罰金數額未依│                          │              │        │
│41條第1 項前│本條例提高倍數，或其處罰法│                          │              │        │
│段          │條無罰金刑之規定者，亦同。│                          │              │        │
├──────┼─────────────┴─────────────┴───────┴────┤
│整體比較結果│舊法之最低刑度與易科罰金之折算標準均較低，較為有利。                            │
└──────┴────────────────────────────────────────┘


司法院資訊處製作；財團法人民間司法改革基金會備份。
